最高法院刑事判決　　　　　　九十四年度台上字第四四三一號
　　上　訴　人　台灣高等法院檢察署檢察官
　　上　訴　人
　　（ 被告 ）　乙○○
　　選任辯護人　蔡宏修律師
　　被　　　告　甲　○
上列上訴人等因被告等偽證案件，不服台灣高等法院中華民國九
十四年一月六日第二審更審判決（九十三年度上更(二)字第五六九
號，起訴案號：台灣台北地方法院檢察署八十五年度偵字第一二
六五七號，八十六年度偵字第四００一號），提起上訴，本院判
決如下：
    主  文
原判決關於乙○○、甲○部分均撤銷，發回台灣高等法院。
    理  由
本件原判決認定上訴人乙○○與良固營造事業有限公司（下稱良
固公司）負責人陳德初（民國九十三年八月三十日死亡，原判決
諭知不受理確定）均明知告訴人顏炳耀係向良固公司借牌向中華
工程股份有限公司（下稱中華工程公司）承攬分包新天輪施工所
之「馬鞍水力發電計劃Ｉ─Ｂ土木工程中橫公路改線工程」（下
稱中橫改線工程），其第五期工程款係良固公司將印章交予顏炳
耀持向中華工程公司請款，並無偽刻印章盜領之情事，乙○○竟
與陳德初共同基於行使業務上登載不實文書之犯意，偽製不實之
「工程發包承攬書」，表示良固公司將該工程轉包予乙○○（由
劉宇洲任保證人），並持以行使，足以生損害於顏炳耀。嗣第一
審法院審理八十三年度重訴字第一二五０號良固公司請求顏炳耀
給付損害賠償事件，乙○○為配合該「工程發包承攬書」，於八
十四年一月六日審理期日，具結後就案情有重要關係之事項，偽
證稱：「工程係良固轉包予伊，伊再轉包予顏炳耀，第五次我們
沒有領到錢，所以第六次以後我們就自己去領，領了之後再以八
五折的錢給顏先生或他的下游包商……，發現他盜領後，我有追
究，他請求我原諒，第五期的工程款我都沒有領到，我有向他催
討，但他表示沒有能力」等語，足生損害於司法機關審判之公正
及顏炳耀等情。因而撤銷第一審諭知乙○○無罪之判決，改判依
牽連犯關係從一重論處乙○○於執行審判職務之公署審判時，證
人於案情有重要關係之事項，供前具結，而為虛偽陳述罪刑。並
以公訴意旨另謂：被告甲○為良固公司總經理，亦明知顏炳耀向
良固公司借牌承攬分包中華工程公司之中橫改線工程，第五期工
程款乃良固公司將印章交予顏炳耀向中華工程公司領取，並非顏
炳耀偽刻印章盜領，竟勾串乙○○，偽製登載不實之「工程發包
承攬書」，表示良固公司將該工程轉包予乙○○及劉宇洲，再由
乙○○於第一審法院八十三年度重訴字第一二五０號損害賠償事
件審理時，具結後為上揭虛偽之證言，足生損害於司法機關審判
之公正與顏炳耀，因認甲○亦牽連犯刑法第一百六十八條、第二
百十六條、第二百十五條之罪嫌。經審理結果，認不能證明甲○
犯罪，因而維持第一審諭知甲○無罪之判決，駁回檢察官之此部
分第二審上訴。固非無見。
惟按審理事實之法院，對於被告有利及不利之證據，應一律注意
，詳為調查，並綜合全案證據資料，本於經驗及論理法則定其取
捨，並將取捨證據及得心證之理由於判決內詳為說明，否則即有
判決理由不備之違法。且事實若尚非明確，基於公平正義之維護
，而有應調查之證據未予調查，即予判決者，則有應於審判期日
調查之證據未予調查之違法。又刑法第一百六十八條之偽證罪，
以於案情有重要關係之事項，故意為虛偽之陳述為要件，如非於
案情有重要關係之事項，故意為虛偽之陳述，即與該條規定不合
。經查：(一)、依卷內資料，良固公司係以其標得中華工程公司之
工程後，轉包給乙○○、劉宇洲，乙○○二人再轉包予顏炳耀，
每次中華工程公司通知該公司持印章領取工程款之平行線支票，
皆乙○○先向良固公司取得統一發票，乙○○因與顏炳耀有合作
關係，常將統一發票交給顏炳耀代為領取，顏炳耀竟於八十二年
五、六月間「偽刻」良固公司印章，蓋於其向中華工程公司領取
之第五期工程款支票上偽為背書及委託代收，逕行存入顏炳耀在
台灣銀行豐原分行帳戶而盜領為由，依侵權行為之法律關係，向
第一審法院提起民事損害賠償之訴，請求顏炳耀給付該筆工程款
及遲延利息。顏炳耀於該民事訴訟事件抗辯該工程係其向良固公
司借牌標得，其持良固公司印章領取第五期工程款支票後，以該
印章背書用以委託取款，存入自己之帳戶，並非偽造印章等語。
則關於第五期工程款支票之背書係顏炳耀所蓋並直接存入顏炳耀
帳戶之事實，兩造並無爭執，故該案之爭點似為上揭支票上良固
公司之背書印文是否真正？倘屬真正，顏炳耀是否有權為之而已
。該案經第一審法院審理結果，以中華工程公司新天輪施工所第
五次（期）估驗計價單（下稱計價單）上之良固公司印文，與第
三次計價單上良固公司印文，經鑑定二者相同，而第五次計價單
上印文應與系爭支票之良固公司印文相同，因而認定係良固公司
將印章交給顏炳耀持向中華工程公司請領系爭支票，再蓋章於支
票背面，授權顏炳耀持向台灣銀行豐原分行委託取款，非顏炳耀
所偽刻盜領，因而駁回良固公司之訴，此有該院八十三年度重訴
字第一二五０號請求損害賠償事件影印卷宗及判決書附卷可稽。
至以良固公司名義標得此「中橫改線工程」，卻由顏炳耀負責施
工，其間實際原委為何？係顏炳耀直接向良固公司「借牌投標」
而得標，抑或良固公司標得工程後，轉包給乙○○，乙○○再轉
包給顏炳耀？該民事判決並未認定。則乙○○於該案所為陳述：
「工程係良固轉包予伊，伊再轉包予顏炳耀……」，是否於該民
事訴訟事件案情有重要關係，足以影響於裁判之陳述？即堪研酌
。原判決對此部分之論斷，似與經驗法則不相適合，已難謂為適
法。(二)、原判決既認明中華工程公司發給之各期工程款支票，皆
係以良固公司為受款人之平行線支票，應僅能由良固公司領款，
除第五期支票有良固公司之背書，直接存入顏炳耀帳戶，第六期
由乙○○領取後交回良固公司轉交顏炳耀外，其餘各期皆由顏炳
耀攜良固公司印章向中華工程公司領取後，直接寄給良固公司，
再持消費憑證向良固公司請款（原判決第四頁），則乙○○上揭
證言：「……第五次我們沒有領到錢，所以第六次以後我們就自
己去領，領了之後再以八五折的錢給顏先生或他的下游包商……
」，與原判決所認定之事實似無不符。原判決卻認此證言虛偽不
實，亦屬理由矛盾。(三)、乙○○自始辯稱本件工程係良固公司轉
包予伊，伊再轉包予顏炳耀，以賺取其間差價，顏炳耀有寫各期
工程款收據予伊，其間顏炳耀無法支付應付地主之補償款及施工
材料費等，經其協商，由其簽發七張支票先為墊付，再自顏炳耀
各期應得工程款中扣還等語，並提出收據、計價處理同意書、計
價處理協調同意書及劉火鐵等人所書收據為證（偵卷第四十二頁
至第五十二頁，第一審卷第一０五頁、第一０六頁、第一三八頁
至第一三九頁）。該「計價處理同意書」、「計價處理協調同意
書」內載乙○○於八十三年三月三十日、同年四月二十八日代表
良固公司與中華工程公司協議處理本件工程款計價、應付劉火鐵
等人之房屋補償費、拆除救濟金、獎勵金、搬遷補償費、鋼格柵
材料費、鋼筋圖製作費等字樣。倘顏炳耀僅單純委託乙○○向良
固公司領取各期工程款，其何須出具收據，向乙○○領取工程款
，且每次皆被乙○○扣（借）取部分款項？何以對乙○○每次之
扣款並無異議？乙○○何須與中華工程公司協調處理原應由顏炳
耀負責之事並簽發支票先為墊付，再自給付顏炳耀之工程款中扣
除？以上疑點，與乙○○之犯罪成否至有關係，自有調查之必要
性。原審未詳為調查勾稽，細心剖析，對「計價處理同意書」、
「計價處理協調同意書」等有利於乙○○之證據，未予審酌，即
行判決，亦有調查職責未盡及判決理由不備之違法。(四)、乙○○
陳稱其與良固公司簽訂之「工程發包承攬書」，係與甲○接洽，
陳德初亦坦承其於八十二年一月間已生病，公司業務授權甲○處
理，本件轉包之事由甲○處理，事後甲○有向伊報告，甲○復坦
承當時良固公司由伊經營無誤（偵卷第三十九頁、第四十頁，原
審第四五三九號卷第三十一頁）。以上事證倘若非虛，甲○似為
訂定該「工程發包承攬書」之實際行為人，由乙○○於該民事訴
訟事件法院審理時持以行使，以配合乙○○之上揭證言。原判決
對此不利於甲○之證據，未說明不予採信之理由，亦有理由不備
之違法。檢察官及乙○○上訴意旨分別指摘原判決違背法令，非
無理由，應認原判決關於乙○○及甲○部分仍有撤銷發回更審之
原因。乙○○牽連所犯及檢察官起訴甲○涉犯刑法第二百十六條
、第二百十五條之罪部分，因與得上訴第三審之偽證罪部分有審
判不可分之關係，自應一併發回。
據上論結，應依刑事訴訟法第三百九十七條、第四百零一條，判
決如主文。
中　　華　　民　　國　九十四　年　　八　　月　 十八 　日
                      最高法院刑事第九庭
                          審判長法官  張　淳　淙
                                法官  張　春　福
                                法官  呂　丹　玉
                                法官  洪　昌　宏
                                法官  李　伯　道
      本件正本證明與原本無異
                                      書  記  官
中　　華　　民　　國　九十四　年　　八　　月　二十二　日
                                                      Ｃ
